【裁判字號】    99,上訴,155
【裁判日期】    990319
【裁判案由】    偽造文書等
【裁判全文】
臺灣高等法院刑事判決                 99年度上訴字第155號
上  訴  人  臺灣士林地方法院檢察署檢察官
被      告  乙○○
            甲○○
共      同
選任辯護人  李金澤律師
上列上訴人因被告偽造文書等案件，不服臺灣士林地方法院98年
度易字第423號，中華民國98年11月23日第一審判決（起訴案號
：臺灣士林地方法院檢察署98年度偵字第3465號），提起上訴，
本院判決如下：
    主  文
上訴駁回。
    事  實
一、乙○○係利昇榮企業工程有限公司（下稱「利昇榮公司」）
    之實際負責人，丙○○為該公司登記負責人，乙○○因虛報
    薪資費用，致利昇榮公司積欠財政部臺灣省北區國稅局營利
    事業所得稅、罰鍰等稅捐及滯納利息金額合計新臺幣（下同
    ）1,231,498元，遂於民國96年12月6日與丙○○就利昇榮公
    司之營業、稅捐等事宜簽訂協議書，約定乙○○應於協議書
    簽訂之日起14日內就該等事項提出相關資料以供核算，否則
    乙○○應負擔全數應納金額，嗣乙○○遲未依約提供資料供
    核算，經丙○○於97年2、3月間向原審法院聲請核發支付命
    令，乙○○提出異議後，經原審法院民事庭以97年度訴字第
    594號清償債務案件審理，乙○○為免因該案遭敗訴判決確
    定，致名下坐落「臺北縣淡水鎮○○段0000-0000地號土地
    應有部分10,000分之500及同段00000-000建號即門牌號碼臺
    北縣淡水鎮○○路141巷5號5樓房屋，暨其共同使用部分同
    段00000-000建號應有部分12分之1、同段00000-000建號應
    有部分1,000分之23」【下稱不動產(一)】，及「同上土地應
    有部分10,000分之558及同段00000-000建號即門牌號碼臺北
    縣淡水鎮○○路141巷5號6樓房屋，暨其共同使用部分同段
    00000-000建號應有部分12分之1、同段00000-000建號應有
    部分1,000分之107」【下稱不動產(二)】等財產遭強制執行，
    乃於上揭清償債務事件於97年9月11日言詞辯論終結前1日即
    97年9月10日，就上開不動產(二)，以其妻田游麗花為債務人
    名義，設定擔保債權總金額172萬元之最高限額抵押權予臺
    新銀行，嗣原審法院民事庭於97年9月26日判決乙○○應給
    付丙○○1,208,633元，並宣告丙○○供擔保後得假執行，
    詎乙○○於上揭假執行之執行名義成立而將受強制執行之際
    ，為免上開不動產(一)、(二)遭強制執行，明知與其子甲○○間
    並無買賣之事實，竟基於行使偽造私文書、使公務員登載不
    實、損害債權之犯意，囑其不知情之妻田游麗花自行拿取其
    子甲○○之身分證件及印章（親屬竊盜部分未據告訴），盜
    蓋甲○○之印章在「土地登記申請書」上而偽造該私文書後
    ，檢附甲○○之身分證影本，委請不知情之代書曾義銓於97
    年10月21日至臺北縣淡水地政事務所，行使上開「土地登記
    申請書」私文書，申請辦理上開不動產(一)、(二)以買賣為原因
    之所有權移轉登記，使不知情之地政事務所承辦公務員於97
    年10月22日將該不實事項登載於職務上所掌之不動產登記資
    料公文書上，將所有權移轉登記予甲○○，而處分其財產，
    足以生損害於丙○○及地政機關對於不動產登記管理之正確
    性。嗣丙○○於97年10月23日申請查閱上開不動產(一)、(二)之
    土地及建物登記謄本後，始查悉上情。
二、案經丙○○訴由臺灣士林地方法院檢察署檢察官偵查起訴（
    原判決贅載「臺北縣政府警察局淡水分局報告」，應刪除之
    ）。
    理  由
壹、證據能力：
    本件當事人及辯護人對於本判決認定事實所引用之證據資料
    ，於本院最後審理期日調查證據時均陳明同意引用為本案證
    據（見本院99年2月26日審判程序筆錄），本院審酌該等言
    詞供述及書面作成時之情況認為適當，尚無違法不當之瑕疵
    ，本院認以之為證據應屬適當，依刑事訴訟法第159條之5規
    定，均有證據能力，合先敘明。
貳、有罪部分（即被告乙○○部分）：
一、上揭事實，業據被告乙○○於原審及本院審理中坦承不諱（
    見原審法院98年10月29日審理筆錄、本院99年2月26日審判
    程序筆錄），且經證人即代書曾義銓於偵查中證述綦詳（見
    98年5月13日偵訊筆錄），並有上開不動產(一)、(二)之土地登
    記申請書、土地及建物登記謄本、異動索引、土地及建築改
    良物所有權買賣移轉契約書、原審法院97年度訴字第594號
    民事判決、言詞辯論筆錄、送達證書、本院97年度上易字第
    974號民事判決等件（見臺灣士林地方法院檢察署97年度他
    字第4079號偵查卷第7至20、52至63頁，98年度偵字第3645
    號偵查卷第80至89頁）附卷可稽，足認被告出於任意性之自
    白與事實相符而堪採信，本件被告乙○○之犯罪事證明確，
    應依法論科。
二、核被告乙○○所為，係犯刑法第216條、第210條之行使偽造
    私文書罪、同法第214條之使公務員登載不實罪、同法第356
    條之損害債權罪。被告盜用印章之行為，係偽造私文書之階
    段行為，又偽造私文書之低度行為應為行使偽造私文書之高
    度行為所吸收，不另論罪。被告利用不知情之其妻田游麗花
    盜蓋甲○○之印章在土地登記申請書上，及利用不知情之代
    書曾義銓行使該偽造之私文書並使公務員登載不實，為間接
    正犯。被告前揭行使偽造私文書、使公務員登載不實之舉動
    ，均為達損害債權人債權之目的，乃一行為觸犯上開各罪名
    ，為想像競合犯，應依刑法第55條規定，從一重之行使行使
    偽造私文書罪處斷。被告行使偽造私文書之犯行，雖未據檢
    察官起訴，惟該部分與檢察官起訴之使公務員登載不實、損
    害債權之犯行，如前述有想像競合犯之裁判上一罪關係，並
    經原審及本院於審理中告知被告乙○○及其辯護人另涉犯該
    罪嫌，且經言詞辯論（見原審法院98年10月29日審理筆錄、
    本院99年2月26日審判程序筆錄），本院自應併予審究。
三、原審同此事實認定，依刑法第210條、第214條、第216條、
    第356條、第55條之規定，審酌被告乙○○所為影響他人權
    利及文書之信用性、正確性，並無足取，惟念其於犯罪後坦
    承犯行，且積極與告訴人達成和解，經告訴人於審理中表示
    不再追究等情（見原審法院98年9月18日準備程序筆錄），
    暨被告犯罪之動機、目的、手段、生活狀況、品行、智識程
    度等一切情狀，量處有期徒刑肆月，並諭知易科罰金之折算
    標準以新臺幣壹仟元折算一日。並以「被告乙○○前未曾因
    故意犯罪受有期徒刑以上刑之宣告，有臺灣高等法院被告前
    案紀錄表在卷可參，因一時失慮而罹罪章，經此科刑之宣告
    後，應知所警惕，信無再犯之虞，本院認所宣告之刑以暫不
    執行為適當，爰併依刑法第74條第1項第1款規定宣告緩刑，
    以啟自新。末查告訴人丙○○雖於98年11月13日具狀表示願
    撤回對被告提出之告訴，惟按被告乙○○所犯刑法第356條
    損害債權罪，依同法第357條規定固為告訴乃論之罪，然依
    刑事訴訟法第238條第1項規定，告訴乃論之罪，告訴人撤回
    告訴須於第一審辯論終結前，而本件業於98年10月29日為第
    一審辯論終結（見本院98年10月29日審理筆錄），告訴人自
    不得再撤回告訴，其撤回告訴之表示應不生法律上之效力；
    又卷附土地登記申請書上被告乙○○盜蓋甲○○印章所留之
    印文，因非偽造印章之印文，無庸依刑法第219條規定宣告
    沒收（最高法院48年臺上字第113號判例意旨參照），均併
    為敘明」。其認事用法，核無違誤，量刑亦甚妥適。檢察官
    上訴認被告乙○○與被告甲○○為共犯，指摘原判決此部分
    不當，核無理由，應該駁回。
、無罪部分（即甲○○部分）：
一、公訴意旨略以：甲○○與乙○○基於犯意聯絡，而共同為前
    揭犯行，因認甲○○亦涉犯刑法第214條之使公務員登載不
    實、同法第356條之損害債權罪嫌云云。
二、按犯罪事實應依證據認定之，無證據不得認定犯罪事實；又
    不能證明被告犯罪者，法院應諭知無罪之判決，刑事訴訟法
    第154條第2項、第301條第1項，分別定有明文。次按認定不
    利於被告之事實，須依積極證據，茍積極證據不足為不利於
    被告事實之認定時，即應為有利於被告之認定，更不必任何
    有利之證據；而刑事訴訟法上所謂認定犯罪事實之積極證據
    ，係指適合於被告犯罪事實認定之積極證據而言，雖不以直
    接證據為限，間接證據亦包括在內，然而無論直接或間接證
    據，其為訴訟上之證明，須於通常一般之人均不致有所懷疑
    ，而得確信其為真實之程度者，始得據為有罪之認定，倘其
    證明尚未達到此一程度，而有合理之懷疑存在而無從使事實
    審法院得有罪之確信時，即應由法院為諭知被告無罪之判決
    （最高法院40年台上字第86號、30年上字第816號、29年上
    字第3105號、76年台上字第4986號判例意旨參照）。
三、本件公訴人認甲○○涉犯使公務員登載不實及損害債權罪嫌
    ，無非係以證人曾義銓之證述，及前述卷附不動產移轉登記
    相關資料等件，為其主要論據。訊據甲○○堅決否認有公訴
    人所指之該等犯行，辯稱：伊父親因為身體不好，很久以前
    就曾經提過要將財產過戶給伊，但伊那時沒有答應，事情就
    先擱下；上開不動產(一)、(二)於97年10月間辦理移轉登記之事
    ，伊父親事前並未先告知伊，土地申請書上伊的印章也不是
    伊蓋的，是後來98年農曆過年期間，警察到伊家裡通知說告
    訴人提告，伊才知道伊被告，及伊父親與告訴人間有債務官
    司存在；伊父親是後來才告訴伊說以買賣為原因過戶給伊，
    之前伊曾匯給他的30萬元當部分價金，及由伊承接貸款，伊
    想等到利率低一點時，再辦理成為貸款抵押義務人，抵押義
    務人迄未變更等語。
四、經查：
  (一)如前述被告乙○○於上揭假執行之執行名義成立而將受強制
    執行之際，為免上開不動產(一)、(二)遭強制執行，明知與其子
    甲○○間並無買賣之事實，仍囑其妻田游麗花委由代書曾義
    銓於97年10月21日至臺北縣淡水地政事務所，行使蓋有乙○○及甲○○印章之「土地登記申請書」，申請辦理不動產(一)
    、(二)以買賣為原因，將所有權移轉登記予甲○○，而處分其
    財產之事實，固為被告乙○○所自承，且有前揭不動產移轉
    登記相關資料、民事判決及送達證書等件附卷可稽。
  (二)惟就不動產(一)、(二)所有權移轉登記過程，1.證人即代書曾義
    銓於偵查中證稱：本件是田游麗花到伊事務所委託伊辦理，
    她說屋主是她先生，房子要賣給小孩，買賣價金由他們自行
    處理；該房地買賣沒有私契，只有地政事務所的契約，伊只
    有打電話向乙○○確認，他說可以買賣並過戶給他兒子，伊
    沒有與甲○○接洽等情（見98年5月13日偵訊筆錄）；2.又
    證人即共同被告乙○○於原審法院審理中證稱：因民事判決
    伊應給付丙○○120餘萬元，所以伊將上開不動產(一)、(二)過
    戶到伊兒子甲○○名下，辦理過戶前伊沒有告訴伊兒子；伊
    平常住在臺北縣淡水鎮○○路141巷5號6樓，伊兒子住5樓，
    伊兒子的身分證件及印章都放在他5樓住處，當天伊兒子加
    班很晚回家，伊叫伊太太去拿，沒有跟伊兒子說，伊太太也
    不知道伊沒有事先跟兒子說要辦過戶的事，伊只是叫伊太太
    去辦而已，代書是伊太太去找的，伊兒子從頭到尾都沒有參
    與；不動產上面的貸款，本來有要去辦理變更成伊兒子的名
    字，但拖了一段時間，後來刑警到家裡，就來不及辦等情（
    見原審法院98年10月29日審理筆錄）；3.再卷附土地登記申
    請書、土地及建築改良物所有權買賣移轉契約書，均未經被
    告甲○○親自簽名；而土地及建物登記謄本，亦顯示其上他
    項權利抵押權設定義務人仍為乙○○，並無變更為新所有權
    人甲○○之情形；4.本件甲○○既始終否認交付其身分證件
    及印章供辦理不動產(一)、(二)之所有權移轉登記，而前揭證人
    曾義銓、乙○○復均證稱甲○○並未參與辦理過程，卷附不
    動產移轉登記相關資料亦未顯示甲○○已因親自簽署買賣契
    約或承接不動產上他項權利義務之文件，而知悉本件所有權
    移轉登記之事，甲○○辯稱事先不知乙○○將不動產(一)、(二)
    辦理所有權移轉登記予伊，伊未與被告乙○○共同犯罪等語
    ，尚非無據。
五、綜上，本件公訴人所舉之證據，不足認甲○○有刑法第214
    條使公務員登載不實、同法第356條損害債權之犯行，此外
    ，本院復查無其他積極事證足資證明甲○○有公訴意旨所指
    之該等犯罪，依前揭說明，不能證明被告犯罪，依法應為甲○○無罪之諭知。
六、原審因而為甲○○無罪之諭知，核無不合。檢察官上訴意旨
    略以：被告乙○○及甲○○於民國98年2月3日警方詢問是否
    有於97年10月15日將淡水鎮○○路141巷5號5樓、6樓2間房
    子以買賣名義過戶時，均稱有此事，因為甲○○身體不好，
    提早將財產轉交給子女云云，甲○○於98年3月19日偵訊（
    律師陪同）時，檢察官訊問上述房地買賣價錢時稱，我將新
    臺幣2、30萬元交給父親，我要承接房屋貸款等語，渠等2人
    於警詢及初次偵訊時均未提及未得甲○○同意而過戶之事，
    而甲○○之手機0000000000號復載明於土地登記申請書上，
    足見被告甲○○過戶時知情；甲○○於原審法院審理時稱直
    到警察通知才知道有過戶之事云云，亦顯與渠於98年6月23
    日偵訊時所稱是我母親通知我房子變更到我名下，後來過年
    期間，警察到我家通知告訴人提告時，我才知道我被告等語
    不符，乙○○於原審法院審理中證稱伊兒子的身分證件及印
    章都放在他5樓住處，伊叫伊太太去拿等語，亦與被告甲○○於98年6月23日偵訊時所稱我那時把印章都交給父親等語
    有異，綜合前揭事證，原審判決認定甲○○事先不知過戶暨
    乙○○涉犯行使偽造私文書犯行，尚屬率斷，認事用法難認
    妥適，請撤銷原判決，另為適當之判決等語。惟按認定犯罪
    事實應依證據，為刑事訴訟法所明定，故被告否認犯罪事實
    所持之辯解，縱屬不能成立，仍非有積極證據足以證明其犯
    罪行為，不能遽為有罪之認定（最高法院30年上字第1831號
    判例意旨可資參照）。查甲○○之手機門號記載於土地登記
    申請書上，或係由其母田游麗花告知地政士曾義銓，尚難據
    此證明甲○○對於房地過戶一事知情；甲○○所供前後齟齬
    ，雖有可疑，惟尚乏積極證據證明甲○○有公訴人所指偽造
    文書之犯行。綜上，檢察官所提證據尚不足使本院形成甲○○有罪之確信，此外復查無其他證據，自應為甲○○無罪之
    判決。檢察官上訴，核無理由，應該駁回。
據上論斷，應依刑事訴訟法第368條，判決如主文。
本案經檢察官王金聰到庭執行職務。
中    華    民    國    99    年    3    月    19    日
                  刑事第十庭  審判長法  官  陳榮和
                                    法  官  李春地
                                    法  官  黃斯偉
以上正本證明與原本無異。
被告乙○○及檢察官如不服本判決應於收受送達後十日內向本院
提出上訴書狀，其未敘述上訴之理由者並得於提起上訴後十日內
向本院補提理由書（均須按他造當事人之人數附繕本）。
其餘不得上訴。
                                    書記官  林吟玲
中    華    民    國    99    年    3     月    19    日
附錄：本案論罪科刑法條全文
刑法第216條
行使第210條至第215條之文書者，依偽造、變造文書或登載不實
事項或使登載不實事項之規定處斷。
刑法第210條
偽造、變造私文書，足以生損害於公眾或他人者，處5年以下有
期徒刑。
刑法第214條
明知為不實之事項，而使公務員登載於職務上所掌之公文書，足
以生損害於公眾或他人者，處3年以下有期徒刑、拘役或5百元以
下罰金。
刑法第356條
債務人於將受強制執行之際，意圖損害債權人之債權，而毀壞、
處分或隱匿其財產者，處2年以下有期徒刑、拘役或500元以下罰
金。

司法院資訊處製作；財團法人民間司法改革基金會備份。
